【裁判字號】    99,軍上,1
【裁判日期】    990412
【裁判案由】    妨害性自主
【裁判全文】
臺灣高等法院臺南分院刑事判決           99年度軍上字第1號
上  訴  人
即  被  告  甲○○
選任辯護人  黃曜春律師
上列上訴人因妨害性自主案件，不服國防部高等軍事法院高雄分
院98年上訴字第60號中華民國98年12月14日第二審判決（起訴案
號：國防部南部地方軍事法院檢察署98年偵字第84號），提起上
訴，本院判決如下：
    主  文
原判決撤銷，發回國防部高等軍事法院高雄分院。
    理  由
一、本件原審判決認：上訴人甲○○係國軍第八軍團指揮部第五
    四工兵群工一營中尉工兵官（民國89年8月14日入學，陸軍
    軍官學校94年班畢業，94年7月8日初任少尉，志願役）。於
    98年2月1日派代該群群部連連長期間，於98年3月4日12時30
    分許，所屬下士被害人A女（77年3月16日生，卷內代號A1，
    姓名、年籍詳卷附之代號與真實姓名對照表，以下簡稱A女
    ）因感冒身體不適戴口罩，持假單至連長室向被告請假，欲
    外出至臺南縣永康榮民醫院就診，被告於核批假單後，A女
    轉身欲離開連長室之際，竟萌生強制猥褻之犯意，拉住A女
    左手臂，使A女轉向面對面後，旋以雙手強行環抱A女腰部擁
    抱A女，A女雖迅即以雙手抵住被告胸部並用力推拒，但受被
    告用力強抱致無法脫身，被告則以自己身體下半身緊貼A女
    下半身，客觀上已足認係基於色慾之行為。又被告隨即拉下
    A女口罩，欲對其強吻，因A女轉頭閃避而未得逞，被告復以
    手將A女下巴抬高，A女則轉頭閃開，被告再以右手掌按住A
    女後腦勺處，致A女無法轉頭，欲再次強吻，A女則以雙手摀
    口拒絕，被告見難以得逞，始鬆手作罷而讓A女離開。嗣A女
    於同年月24日，經陸軍第八軍團指揮部派員約詢後始反映上
    情而查獲。原判決撤銷第一審原論處上訴人「意圖性騷擾，
    乘人不及抗拒而為擁抱之行為」之有罪判決，改判上訴人「
    對於女子以強暴之方法，而為猥褻之行為，處有期徒刑1年
    」之判決等情，固非無見。
二、惟查：
    (一)按軍事審判法第179條規定：「刑事訴訟法關於審判之規
      定，與本章不相牴觸者，準用之。」，及刑事訴訟法第
      308條規定「判決書應分別記載其裁判之主文與理由；有
      罪之判決書並應記載犯罪事實，且得與理由合併記載。」
      ，故有罪判決書僅於理由敘明犯罪之證據，而事實欄並未
      認定或未記載該項犯罪事實，不僅理由失其根據，且與法
      定程式不符。又有罪判決書之事實記載，為適用法令之準
      據，法院應將依職權認定與論罪科刑有關之事實，詳實記
      載，然後於理由內逐一說明其憑以認定之證據，並使事實
      認定與理由說明，互相適合，方為合法，倘若事實認定與
      理由說明，不相一致，或事實、理由欄內之記載，前後齟
      齬，按諸刑事訴訟法第379條第14款後段規定，均屬判決
      理由矛盾之當然違背法令。
    (二)查(1)原判決事實認「…被告於核批假單後，A女轉身欲離
      開連長室之際，竟萌生強制猥褻之犯意，拉住A女左手臂
      ，使A女轉向面對面…」，似認被告於拉住A女左手臂使其
      轉身之前，即有強制猥褻之犯意。惟未見原判決所認定此
      事實部分，於理由欄中援引任何證據以資證明，即有理由
      不備之違法。(2)原判決事實又認「…被告於批假單後，A
      女轉身欲離開連長室之際，竟萌生強制猥褻之犯意，拉住
      A女左手臂，使A女轉向面對面後，旋以雙手強行環抱A女
      腰部，擁抱A女，A女雖迅即以雙手抵住被告胸部並用力推
      拒，但受被告用力強抱致無法脫身，被告則以自己身體下
      半身【緊貼】A女上半身，客觀上已足認係基於色慾之行
      為。」而認被告有強制猥褻之行為。理由欄則以A女於98
      年11 月11日在原審之證述為據，而認「被告摟住A女腰部
      及以下半身【緊貼】A女下半身行為，已使A女產生羞恥心
      及厭惡感，而侵害A女性的道德情感，且男性生殖器官於
      下半身為外凸之構型，以下半身緊貼他人下半身，足以刺
      激或滿足性慾，被告之行為客觀上顯係基於色慾行為，殆
      無可疑。…基於強制猥褻之犯意，以強暴之方法，環抱A
      女腰部進而以下半身緊貼A女下半身予以猥褻得逞，犯罪
      事證明確。」（見原判決第7頁第12-20行）。然查，A女
      於檢察官偵查時證稱「（檢察官問：被告有無碰觸到你身
      體其他隱密部位？）沒有，他只有碰到我的腰部及他的下
      半身貼近我的身體，但沒有碰到我的胸部」（見偵查卷第
      38頁）、於一審證稱「…他的腰部以下靠著我的身體…」
      （見一審卷2第21頁）、於原審證稱「腰部以下是貼在一
      起」（見原審卷第54頁）。三次證述用語均不一致，且A
      女之三次證詞並未言及被告有用下半身【緊貼】A女下半
      身，則原審認「被告以下半身緊貼A女下半身」之事實，
      明顯乏據，違背證據法則。(3)按對於男女以強暴、脅迫、
      恐嚇、催眠術或其他違背其意願之方法，而為猥褻之行為
      者，處6月以上5年以下有期徒刑，為刑法第224條所明定
      。惟所謂「其他違反其意願之方法」，是否該行為仍需有
      法條列舉之強暴、脅迫、恐嚇、催眠術等相類似之其他非
      法方法，實務上曾有不同見解，最高法院乃於97年9月9日
      召開97年度第5次刑事庭會議，就上開問題之會議決議為
      ：「民國88年4月21日修正前刑法第224條第1項，原規定
      「對於男女以強暴、脅迫、藥劑、催眠術或他法，至使不
      能抗拒而為猥褻之行為者，處……。」所謂「他法」，依
      當時規定固指類似於強暴、脅迫、藥劑、催眠術或與之相
      當之方法。惟該條文於88年4月21日修正時，已修正為「
      對於男女以強暴、脅迫、恐嚇、催眠術或其他違反其意願
      之方法，而為猥褻之行為者，處……（修正後僅有一項）
      。」依立法理由說明，係以原條文之「至使不能抗拒」，
      要件過於嚴格，容易造成受侵害者，因為需要「拼命抵抗
      」而致生命或身體方面受更大之傷害，故修正為「違反其
      意願之方法」（即不以「至使不能抗拒」為要件）。則修
      正後所稱其他「違反其意願之方法」，應係指該條所列舉
      之強暴、脅迫、恐嚇、催眠術以外，其他一切違反被害人
      意願之方法，妨害被害人之意思自由者而言，不以類似於
      所列舉之強暴、脅迫、恐嚇、催眠術等相當之其他強制方
      法，足以壓抑被害人之性自主決定權為必要，始符立法本
      旨。」。又刑法上之猥褻罪，係指姦淫以外，足以興奮或
      滿足性慾之一切色情行為（最高法院63年台上字第2235號
      判例參照），如以足以興奮或滿足性慾之強制觸摸被害人
      之臀部、胸部或其他身體隱私處之行為，始足當之。本案
      果若有如A女所述，於被告面對面環抱A女時，被告之下半
      身貼近（或緊貼）A女身體之情形。然查男女間若面對面
      環抱，下半身會相互貼近，乃擁抱時之姿勢所必然，非僅
      欲滿足性慾才會如此，則於被告面對面環抱A女時，被告
      對A女是何目的？被告辯稱與A女以前係男女朋友，而A女
      於偵查中則證稱「於97年被告到任時認識（被告），但比
      較認識被告時，是在97年中秋節留守時」（見偵查卷第37
      頁背面）。查A女於偵查中之證述「…我欲轉身離開時，
      他用右手抓住我的左上臂用大力地往回拉，我便正面朝他
      ，他並用雙手環抱我的腰部並貼近我的上半身，我即用雙
      手抵住（他）的雙肩，並說：你幹嘛？當時他沒有講話，
      過了一、二秒，他便用右手拉下我的口罩且將歪頭欲親我
      的嘴巴，我還是把頭轉開（右邊）且一直瞪他，後來他就
      用右手扶正我的後腦並向他貼近，我就用雙手摀住嘴巴，
      他才將雙手鬆開作罷，我便轉身離開，他才說：自己騎車
      小心一點。」（見偵查卷第37頁背面），又證稱「（檢察
      官問：被告有無碰觸到你身體其他隱密部位？）沒有，他
      只有碰到我的腰部及他的下半身貼近我的身體，但沒有碰
      到我的胸部」（見偵查卷第38頁）。依A女上開證述，被
      告之所為似欲親吻A女，但為A女所拒，並無提及被告下半
      身【緊貼】著A女身體之情狀。又原審於詢問A女「被告下
      半身貼著你的身體，有無貼到你的私處？」，A女稱「不
      想回答。」（見原審卷第57頁）。則被告之下半身究何處
      貼近A女身體？有無廝摩？或僅止於依附、靜止貼近？此
      關於被告是否構成強制猥褻犯行之認定至為重要，但原審
      並未詳予查明，則原判決於理由中認定被告「生殖器於下
      半身為外凸之構型，以下半身緊貼他人下半身，足以刺激
      或滿足性慾」之理由，顯然欠缺相當證據佐證，且原判決
      事實就該等部分之認定，於理由內亦未詳予論列其證據並
      敘明，有事實認定與理由說明不相一致之違誤。
三、以上或為上訴意旨所指摘，或為本院得依職權調查之事項，
    應認原判決有撤銷發回之原因，爰判決如主文所示。
據上論斷，依軍事審判法第199條，判決如主文。
中    華    民    國    99    年     4    月    12    日
                  刑事第一庭    審判長法  官  茆臺雲
                                      法  官  蔡長林
                                      法  官  王明宏
以上正本證明與原本無異。
不得上訴。
                                      書記官  黃全忠
中    華    民    國    99    年    4     月    12    日

司法院資訊處製作；財團法人民間司法改革基金會備份。
